【裁判字號】    89,上訴,127
【裁判日期】    890328
【裁判案由】    偽造文書等
【裁判全文】
臺灣高等法院刑事判決                            八十九年度上訴字第一二七號
    上  訴  人  臺灣板橋地方法院檢察署檢察官
    被      告  甲○○
右上訴人，因被告偽造文書等案件，不服臺灣板橋地方法院八十八年度訴字第五四五
號，中華民國八十八年九月二十日第一審判決（起訴案號：臺灣板橋地方法院檢察署
八十七年度偵字第一四二九三號）提起上訴，本院判決如左：
    主  文
上訴駁回。
    理  由
一、公訴意旨略以：被告甲○○為臺北縣警察局警員，於民國八十一年五月三十一日
    ，在臺北縣板橋市，明知謝振邦並未於八十一年五月三十日十三時許，在板橋市
    ○○路違規停車，竟於所製作之交通違規舉發單上，將已記載為違規時間八十一
    年五月三十一日八時五分、違規地點為中和市○○○○路口之（８０）北縣警刑
    交甲字第四四四一一四號舉發道路交通管理事件通知單（以下簡稱本案通知單）
    ，塗改變造為違規時間八十一年五月三十日十三時十六分、違規地點板橋市○○
    路，並於八十二年七月十二日在臺灣板橋地方法院八十二年度交聲字第十九號違
    反道路交通管理處罰條例聲明異議案件（以下簡稱聲明異議案件）調查作證時，
    具結後為「（舉發單）寫錯，我更改，前一張告發單重複寫在本張，因此更改這
    張．．．」之虛偽證言，因認被告涉犯刑法第二百十三條之公務員登載不實事項
    於公文書及同法第一百六十八條之偽證二罪嫌。
二、按犯罪事實應依證據認定之，無證據不得推定其犯罪事實；又不能證明被告犯罪
    者，應諭知無罪之判決，刑事訴訟法第一百五十四條、第三百零一條第一項分別
    定有明文。又刑法第二百十三條之偽造文書罪，係以公務員明知為不實之事項登
    載於其所掌公文書為構成要件，如僅係辦理不當，而其所登載之事項並非不實時
    ，雖應負行政上責任，尚難遽論以該條之罪，．．．；而事實審法院對於證據之
    取捨，依法雖有自由判斷之權，然積極證據不足證明犯罪事實時，被告之抗辯或
    反證縱屬虛偽，仍不能以此資為積極證據應予採信之理由。再按依刑法第一百六
    十八條規定證人依法作證時，必須對於案情有重要關係之事項，為虛偽之陳述，
    始負偽證罪之責，所謂於案情有重要關係之事項，係指該事項之有無，足以影響
    於裁判之結果者而言，蓋證人就此種事項為虛偽之陳述，則有使裁判陷於錯誤之
    危險，故以之為偽證罪，而科以刑罰，苟其事項之有無，與裁判之結果無關，僅
    因其陳述虛偽，而即對之科刑未免失之過酷，是以上開法條加此特別構成要件，
    以限定虛偽陳述之範圍；最高法院十九年上字第五００號、三十年上字第四八二
    號及二十九年上字第二三四一號分別著有判例。
三、本件公訴人認被告涉犯前揭公務員登載不實事項於公文書及偽證二罪嫌，無非係
    以交通違規之受處分人即謝振邦堅決否認於八十一年五月三十日十三時十六分，
    將車違規停放於臺北縣板橋市○○路，及監察院調查本件舉發案時，核閱告發單
    正本，顯示塗改部分係直接塗改於該告發單上，並非如被告所言係因複寫所致，
    且被告所辯因未將事先寫好之舉發單開完始更改一節，與所載違規情形不合，且
    將八十一年五月三十一日更改為五月三十日較原開單日期提早一日，不符常情等
    為其論據。
四、訊據被告堅決否認有何登載不實及偽證之犯行，並辯稱：謝振邦確於八十一年五
    月三十日在板橋市○○路違規停車，未即開單告發，翌日（即三十一日）至臺北
    縣中和地區執勤時，本要舉發在中山路、連城路口違規左轉的車子，惟未舉發完
    全，因該車係急送病患至醫院，便將車輛放行，僅於告發單上填載開單日期、違
    規地點、時間，回交通隊後再以電腦查得違規人謝振邦之車籍資料，即直接塗改
    上開未舉發完全之告發單，記載謝振邦之違規事項而成本案通知單，伊於塗改之
    處均蓋上職銜章上確認無訛，自無登載不實之情形；又伊於法院審理聲明異議案
    件具結作證時，係將違規情形據實陳述，惟因事隔久遠，不復記憶，才另供陳因
    前一聯通知單複寫造成次聯通知單複印，而更改本案通知單乙節，亦無偽證之行
    為等語。經查：
（一）本案被告成立犯罪與否，端在於謝振邦所有之000－0000號自用小客車
      有無於八十一年五月三十日十三時十六分，在板橋市○○路違規停車而定。關
      於此點，謝振邦與被告雙方各執一詞，被告在原審雖舉證人即於八十一年五月
      間亦任職於臺北縣警察局交通隊之吳信德於八十八年五月二十四日作證，惟證
      人吳信德證稱因時隔太久，已無印象等語。謝振邦於原審八十八年四月十二日
      、五月十三日、七月二十二日、九月六日多次供陳其未違規停車，其所持理由
      為：被告所填載之本案通知單多處經塗改，無其他證據認定其違規停車，況當
      時伊原任職於設址高雄縣鳳山市之臺灣省政府環境保護處南區環境保護中心（
      以下簡稱省南區環保中心），不可能開車回臺北縣板橋市而違規停車等語。被
      告則稱謝振邦所有之000－0000號自用小客車確實違規停車，並陳明當
      時車上沒有人，逕行舉發，其舉發證據，除「本案通知單」外，固無其他任何
      佐證，惟謝振邦亦無確切之資料足認其車輛不在違規現場，則如何取捨雙方供
      詞，自應本於調查證據之結果資為判斷。按交通隊警員舉發違規之違反道路交
      通安全管理處罰條例案件，於受處分人否認時，固應由裁決機關負舉證之責，
      而依違反道路交通管理事件統一裁罰標準及處罰細則第二十三條第一項第三款
      、第二項規定，違規停車而駕駛人不在場者得逕行舉發，僅需記明車輛牌照號
      碼、車型等可資辨別之資料，查明汽車所有人姓名、住址，即得製單舉發。如
      無佐證資料，對於違規事實是否成立，審理聲明異議之法院，應本於調查證據
      之結果而為判斷。查被告與謝振邦並無恩怨，據謝振邦於原審供明，其僅以：
      「我是認為警員可能是因為有開單的壓力，所以才會不實舉發違規停車」云云
      （見原審卷第九四頁），指被告為不實舉發。惟查被告為交通隊之警員，取締
      違規停車係其職責，被告與謝振邦並無恩怨，苟如謝振邦所言，被告可能係因
      開單壓力，而為不實之舉發（此為被告所否認），其自會審慎為之，在形式上
      力求無瑕庛，焉有任意塗改而啟人疑竇，自暴其弊之理，況如有意故為舉發，
      其塗改處究係逕行塗改，抑因複寫後加以塗改（詳如後（二）所述），焉有不
      特別加以注意，避免與事實有所出入，而引人疑竇。謝振邦所有之000－0
      000號自用小客車，事實上有無於八十一年五月三十日違規停放於板橋市○
      ○路，雖被告及謝振邦各執一詞。然查謝振邦於八十一年五月三十日之時，雖
      仍任職於高雄縣鳳山市省南區環保中心（其於八十一年十月七日始遷調至臺北
      縣政府工作，非如其於聲明異議案件中所稱於八十年十一月二十三日，此有該
      府任免遷調通知書可稽），據其供述似乎不可能違規停車在板橋市○○路，惟
      經原審法院函詢該環保中心，據復：謝振邦曾於八十一年五月二十九日、三十
      日二天由鳳山市出差至「臺北環（保）署洽辦廢五金取締相關業務」，此有該
中心擬派人員出差請示單及當月份之簽到（退）簿附於原審卷第七七、八十頁
      可稽，而謝振邦於原審亦證稱：如有回臺北出差開會，值班後會回臺北等語（
      見原審卷第七十三頁），參以謝振邦於原審法院審理聲明異議案件時，供陳當
      時住居於臺北縣土城市○○路（見八十二年度交聲字第一九號第二十一頁），
      其地點與本案通知單所載車輛違規地點板橋市○○路並非甚遠，尚難認謝振邦
      所有之前開車輛確無於板橋市○○路違規停車，而認被告於本案通知單所登載
      者確為不實。
（二）又按有無違規停車乃事實認定之問題，而製發違反道路交通管理事件通知單，
      係促使違規者聽候裁決或自動繳納罰鍰之方式（道路交通管理處罰條例第九條
      第一項參照），非以違規通知單之製發為認定違規與否之要件。換言之，行為
      人如未違規，不因通知單之製發即認為違規，仍應調查事證以證明有違規之事
      實。本案通知單固係被告職務上所掌之公務書，該文書之填單人係被告，發單
      單位係臺北縣警察局交通隊，據原審法院向臺北縣警察局函取該通知單正本，
      據復：本件「舉發違反道路交通管理事件通知單」通知聯正本係交由違規人留
      存並據以繳納違規罰鍰，另二、三聯移送應到案處所裁罰，存根聯由舉發人留
      存；茲因本局舉發之違規通知依規定保存兩年後銷燬，故無法提供資料。（見
      原審卷第五六頁），而依該通知單影本所示，違規車輛車牌號碼原載號碼已看
      不清楚，更改為000－0000號，違規時間原係八十一年五月三十一日八
      時五分，更改為八十一年五月三十日十三時十六分，違規地點原係中和中山連
      城路口，更改為板橋市○○路，填單日期原係八十一年五月三十一日，更改為
      八十一年五月三十日，而車牌號碼、違規時間、違規地點之更改處，均蓋有「
      一等警員甲○○」之職名章，有該通知單影本附於八十二年度交聲字第一九號
      卷第五頁可稽，被告既在更改處蓋章以示負責，則本案通知單雖經被告更改多
      處，更改後之記載如符合實情，自無登載不實之可言。經查被告於原審法院審
      理聲明異議案件作證及監察院調查本件舉發案時，供稱本案通知單因複寫而塗
      改，與實際經監察院調閱本案通知單正本核對係直接塗改者不合，且前一張通
      知單（即第四四四一一三號）之資料，亦與本案通知單塗改前不符，被告對此
      不符合之情形，無法提出合理解釋，有監察院調查報告影本附於原審卷可稽。
      被告於本件原審審理時辯以：「我被謝振邦申訴時有寫報告，但在開庭時，因
      時間已經經過很久了，所以我才沒有說明清楚。我是向法官說，時間已久了，
      單子是直接更改或是複寫再改我已經不清楚了。」（見原審卷第九二頁），所
      述雖有不同。惟查被告於聲明異議案件於八十二年七月十二日作證時，距其於
      開單告發之期間已時隔一年以上，被告任交通隊警員取締交通違規案件數量甚
      多，且被告並未先行調閱「本案通知單」，法院亦未提示原本供其閱覽，被告
      僅憑記憶，而為證述，對於一位每日從事眾多取締交通違規案件之警員而言，
      其對於如何更改之方式，所述雖與事實有所未合，尚不能以「本案通知單」經
      過更改，即認非屬真實，並認謝振邦所有之000－0000號自用小客車並
      未違規停車。「本案通知單」經更改後，被告已加蓋職名章於其上，表示係其
      更改，自不因更改而受影響。至於填單日期由八十一年五月三十一日，改為八
      十一年五月三十日係為符取締之實際日期，自難認被告有登載不實事項於公文
      書之故意。公訴人以違規記載情形不符常情，及被告所辯矛盾為由，認被告有
      公務員登載不實事項於公文書犯行，尚屬無據。
（三）再查原審法院於審理謝振邦前開聲明異議案件時，所調查判斷之案情乃謝振邦
      所有之000－0000號自用小客車是否違規停車？證人對於此案情有重要
      關係之事項，為虛偽之陳述，供前具結，始應負偽證之刑責。所謂虛偽之陳述
      ，係指與案件之真正事實相悖，而足以陷法院於錯誤者而言。查被告於該聲明
      異議案以證人身分作證時，結證稱：「他（指謝振邦）在臺北縣板橋中山路與
      重慶路交岔口違規停車」，此有審原審法院該聲明異議刑事卷宗（八十二年度
      交聲字第一九號）八十二年七月十二日訊問筆錄可稽，而如前所述，既無確切
      證據足認謝振邦所有之000－0000號自用小客車確不在違規現場，則被
      告此部分對於案情有重要關係事項之陳述，尚難認係屬虛偽。被告雖又證稱：
      「（本案舉發單）寫錯，我更改，前一張告發單重複寫在本張，因此更改這張
      ．．．」等語，經查證結果，此部分雖與事實不符，惟此部分之陳述，尚不足
      以影響於聲明異議案件裁判之結果，亦無足以使法院陷於錯誤之危險。換言之
      ，被告作證，其如證稱：直接在本案通知單上塗改（此為事實），抑證稱：前
  一張告發單複寫在本張，因此更改（此為不實），均不會影響原審法院對謝振
      邦所有之000－0000號自用小客車有無違規停車結果之認定。因「本案
      通知單」確有塗改，為已明之事實，僅係塗改之原因不同而已，尚不得僅以被
      告作證時，該部分證言與事實不符，逕科以被告偽證罪責。
（四）公訴人上訴時以：本件塗改部分係直接塗改於該告發單上，並非複寫所致；謝
      振邦堅詞否認於舉發單所載時、地違規停車情事，而被告除上開塗改顯有疑義
      之舉發單外，並無法舉證當時謝振邦確係違規停車，況被告對於舉發單塗改之
      原因，分別於臺灣板橋地方法院聲明異議案件、監察院調查時及原審審理中均
      為不同之供述，更未提出完整合理之解釋，顯見被告有虛偽陳述之嫌。況舉發
      單為公文書，製作必須嚴謹，豈有於發現違規當時即舉發單製作完畢而於隔日
      始行填載之理，被告所辯電腦不足無法查詢，關係被告所言是否真實，應予調
      查等詞。被告於本院審理時辯以：「我開謝振邦之違規舉發單後，未開通知單
      ，隔天我去中和市取締違規，有部計程車被我攔下，司機說急著送病患去醫院
      ，．．．，後來我去板橋後站疏導交通。查詢電腦後，我將謝之違規事實記載
      本案通知單」等語。則被告如何更改「本案通知單」等情，據其供述甚明，被
      告既供明係事後查詢電腦始登載「本案通知單」，並非係當場記載，則對於交
      通隊之電腦配置充足與否，即無予調查之必要。
    綜上所述謝振邦所為其所有之000－0000號自用小客車未違規停車之陳述
    ，因與其切身有利害關係，非可遽予採信。被告於本案通知單上登載違規情形，
    並無證據足認為不實，尚難遽論以刑法第二百十三條之罪。又被告於聲明異議案
    件作證時，所為與事實不符之陳述部分，並非對於該案案情有重要關係之事項，
    供前具結，而為虛偽陳述，尚不構成偽證罪，公訴人起訴所列之證據及上訴時所
    述各節，均不足以認定被告有被訴之犯罪。此外，本院復查無其他積極證據足認
    被告有何公訴人所指公務員登載不實事項於公文書及偽證之犯行，不能證明被告
    犯罪。
五、原審以不能證明被告犯罪，諭知被告無罪之判決，經核並無不合。檢察官上訴意
    旨仍執前詞，指摘原判決不當，為無理由，應予駁回其上訴。
據上論斷，應依刑事訴訟法第三百六十八條，判決如主文。
本案經檢察官郭文東到庭執行職務。
中    華    民    國    八十九年        三        月      二十八    日
                            台灣高等法院刑事第三庭
                                審判長法  官  張  連  財
                                      法  官  張  傳  栗
                                      法  官  李  英  勇
右正本證明與原本無異。
如不服本判決應於收受送達後十日內向本院提出上訴書狀，其未敘述上訴之理由者並
得於提起上訴後十日內向本院補提理由書（均須按他造當事人之人數附繕本）。
                                      書記官  倪  淑  芳
中    華    民    國    八十九    年        三        月      三十      日


司法院資訊處製作；財團法人民間司法改革基金會備份。
